臺灣高等法院臺中分院刑事裁定　　　　　　　　　　九十一年度聲再字第二八四號
　　再審聲請人　甲○○
　　即受判決人
　　選任辯護人　徐文宗
右列聲請人因違反農業法案件，對於本院九十一年度上易字第四七一、四七三號中華
民國九十一年十月三十一日確定判決（臺灣南投地方法院九十年度易字第四０一號、
臺灣南投地方法院檢察署九十年度偵字第二一六七號）聲請再審，本院裁定如左：
      主  文
再審之聲請駁回。
      理  由
一、聲請意旨略以：聲請人甲○○因違反農業法案件經鈞院九十一年度上易字第四七
    一、四七三號判處有期徒刑十月確定在案，茲發現（一）查本件即如原判決所認
    定水里鄉農會選舉時確有兩派人馬，惟依南投縣水里鄉第十四屆理事長第一次會
    議記錄，選舉理、監事時競選理事長者計有白坤山、陳阿喜二人，其中白坤山得
    三票，陳阿喜得六票，衡情論理該二人係不同派系，乃有可能出馬競爭，而屬不
    同派之白坤山在遴聘總幹事時竟對被告之出聘總幹事投同意票，此有南投縣政府
    九０投府農輔字第九００四三七六六號函及附件可稽，足見聲請人應係兩派人馬
    所欽賴之總幹事人選，因之聲請人根本不需與陳阿喜、王介中等以交付不正利益
    予農會會員代表之賄選方式祈使共同規劃同之理、監事候選得順利當選。此係新
    證據，如獲得審酌，聲請人必可得有利之認定。（二）陳林於民國（下同）九十
    年三月二十一日在調查站偵訊時供陳：問：「經查水里鄉農會會員代表、理監事
    等本次選舉計有陳阿喜派及莊水川兩派競爭參選理、監事，你是支持哪一派系？
    」答：「是的，我支持陳阿喜並在理事選舉中投票給他」。蕭明旺於九十年三月
    二十一日在調查站偵訊時供陳：問：「「經查水里鄉農會會員代表、理監事等本
    次選舉計有陳阿喜派及莊水川兩派競爭參選理、監事，你是支持哪一派系？」答
    ：「我是陳阿喜無誤」。吳文海於九十年三月二十一日在調查站偵訊時供陳：問
    ：「經查水里鄉農會會員代表、理監事等本次選舉計有陳阿喜派及莊水川兩派競
    爭參選理、監事，你是支持哪一派系？」答：「我係屬陳阿喜派，我理事依規劃
    投票支持顧雲智、黃佑彰、陳秀菊、白坤山、理事則王介中」。邱特青於九十年
    三月二十一日在調查站偵訊時供陳：問：「經查水里鄉農會會員代表、理監事等
    本次選舉計有陳阿喜派及莊水川兩派競爭參選理、監事，你是支持哪一派系？」
    答：「我是陳阿喜派，我理事支持蕭金海、白坤山、陳秀菊、杜嚴鑑，而監事我
    支持王介中」，於九十年四月三日十二時調查站時供承：「出遊之目的是避免對
    方派系來拉票」。查本件即認前開代表出遊時陳阿喜曾有提供住家供代表免費住
    宿係屬事實，但因依上開同案被告之陳述，渠等均係同一派系，渠等均依陳阿喜
    之規劃而選舉，是渠等心中應圈選由陳阿喜所規劃之候選人，係早有定見之事實
    ，自不可能因提供一、二天免費住宿為代價，而使蕭明旺、吳文海、邱特青、陳
    林等農會代表變更心目中應圈選之候選人，是本件免費住宿顯與代表們投票權之
    行使，未有任何代價關係，原判決對上開證據漏未審酌，是如審酌該證言，被告
    即可得受有利之判決。（三）查「農會置理、監事，分別組成理監事，理監事由
    會員代表選任之」「農會置總幹事一人，由理事會見中央或省（市）主管機關遴
    選之合格人員中聘任之，總幹事之聘任，應於理事會成立六十天內為之」，農會
    法第十九條第一項、第二十五條第一項第二項前段定有明文。本件原判決認定聲
請人為得全體理事二分之一以上同意聘任之決意，乃夥同吳式札、陳阿喜、王介
    中等人交付不正利益予農會之會員代表陳富雄等人云云。惟查依上開規定農會代
    表選舉者乃係農會之理、監事，與總幹事之聘任根本無涉，何況原判決更認定當
    選理事陳秀菊、白坤山、黃佑彰、詹發及顧雲智均不知情，而聘任總幹事之理事
    既不涉收受不正利益，則獲聘為總幹事之聲請人又何須對會員代表行賄乎？是本
    件認定犯罪事實與所採用證據顯屬不符。爰依法聲請再審云云。
二、按刑事訴訟法第四百二十一條所定聲請再審之要件，係以經第二審確定之有罪判
    決，如就足生影響於判決之重要證據漏未審酌為要件，而所謂足生影響於判決之
    重要證據漏未審酌，必須該證據為真實，而足以據以認定受判決人應受無罪或免
    訴或輕於原審所認定之罪名而後可，否則不足以推翻原審所認定之罪名，即與該
    條之規定不合。另同法第四百二十條第一項第六款所謂發見確實之新證據，係指
    當時已經存在而發見在後，或審判時未經注意之證據，且能證明原確定判決所認
    定之事實為錯誤而言，又其新證據，必須就證據之本身形式觀察，毋須經調查程
    序，顯係可認為足以動搖原確定之判決而言（最高法院三十五年特抗字第二十一
    號及四十年台抗字第二號判例參照）。
三、查本件原判決已於理由內說明「按受賄罪之客體，一為賄賂，二為不正利益，所
    謂賄賂，指金錢或可以金錢計算之財物而言，所謂不正利益，指賄賂以外足以供
    人需要或滿足慾望一切有形無形之利益而言（最高法院二十一年上字第三六九號
    判例參照），是不正利益尚非限於客觀經濟價值得以衡量之利益。本件被告陳阿
    喜、王介中、甲○○及吳式札共謀以免費提供被告陳富雄等農會代表至鹿谷、彰
    化、台中等地住宿之方式賄選，免除上開會員代表在各該地點住宿費用之支出，
    所交付之利益適足以供各會員代表之所需，是不論其利益價值之高低，核與農會
    法第四十七條之一構成要件中之「不正利益」相符。末以，民主政治下，具有共
    同理想之人相結合組成政黨，於選舉中透過政治勢力之競爭、妥協、配票，以達
    該政黨陣營勝選之目的，以遂其政治理念之實踐，為現今臺灣選舉策略運作之普
    遍模式，此一運作機制，如僅單純訴諸選民對於所支持政黨（陣營）之忠貞，而
    無金錢、暴力等外在因素介入，藉以扭曲選舉人之投票自由意志等情形，各派系
    間縱以操盤、演練之方式，鞏固票源，分配選票，期以同黨派者最多數人之當選
    ，原無不可。惟如行為人進而以財物或不正利益為代價，而與有選舉權人約定以
    事先規劃之票源分配結果為選舉權之行使，自為法所不許之賄選行為。又行為人
    所交付之財物或不正利益，與行賄對象之選舉權人關於一定選舉權之行使間，是
    否具有對價關係，則應就交付之目的、交付者與收受者之關係，所賄賂之財物或
    不正利益之種類、價值及交付之時間等客觀情形綜合判斷。查本件被告陳阿喜等
    人以將會員代表集結招待出遊，並於過程中配票之方式，俾於採無記名限制連記
    投票法之理、監事選舉中，確保其派系之規劃中之人馬全數勝選，是所交付或收
    受之不正利益，與約許其選舉權為一定之行使間，自有對價關係，亦臻灼然」等
    情（見原判決理由欄第一項(五)），並非就本件免費住宿與代表們投票權之行使間
    有無代價關係，漏未審酌。況共同被告陳林、蕭明旺、吳文海、邱特青等人在調
    查站之上開供詞，經核亦不足以推翻原審所認定之罪名，與上開「足生影響於判
    決之重要證據漏未審酌」之要件即有不合。次查聲請人縱係陳阿喜、白坤山兩派
    人馬所欽賴之總幹事人選，但僅能證明聲請人係陳阿喜、白坤山兩派人馬所能接
    受之人選，並無法據此即認聲請人不需與陳阿喜、王介中等人以交付不正利益予
    農會會員代表之賄選方式祈使共同規劃同派之理、監事候選得順利當選，換言之
    ，並不能證明原確定判決所認定之事實為錯誤，核與上開新證據之要件，亦有不
    符。第查原判決縱認定當選理事之陳秀菊、白坤山、黃佑彰、詹發及顧雲智等人
    均不知有事先規劃同派系之理事人選陳阿喜之事，惟僅在說明陳秀菊、白坤山、
    黃佑彰、詹發及顧雲智等人未參與「事先規劃理事人選陳阿喜」之事，況原判決
    已於事實欄認定係陳阿喜、王介中及聲請人等人為確保日後陳阿喜、王介中得藉
    由同派系多數理、監事支持之優勢，順利當選為第十四屆理事長及常務監事，甲
    ○○亦得全體理事二分之一以上（即至少五位理事）同意聘任之決議而獲聘為總
    幹事，始夥同吳式札等人共同對於有選舉權之陳富雄等會員代表提供免費之住宿
    而交付不正利益，與陳富雄、蕭金海、楊秋錦、林政雄、陳原英、陳林、石錫智
    、蕭明旺、邱特青及多名姓名、年籍不詳之會員代表，約定於理、監事選舉時投
    票予上開已規劃之理、監事人選而約其選舉權為一定之行使等情，並無「認定犯
    罪事實與所採用證據顯屬不符，而具有再審原因之情形」，是亦無法據以提起再
    審。綜上所述，本件聲請人之聲請再審，並無理由，應予駁回。
四、據上論斷，應依刑事訴訟法第四百三十四條第一項裁定如主文。
中      華      民      國      九十一    年    十一    月    二十九    日
                                   臺灣高等法院臺中分院刑事第八庭
                                         審判長法  官  羅  得  村
                                               法  官  陳  毓  秀
                                               法  官  劉  榮  服
右正本證明與原本無異。
不得抗告。
                                               書記官  陳  俞  豪
中      華      民      國    九十一     年     十二      月     二     日
                                                                        Ｆ
